---
title: "`STK1110-h21:` Obligatorisk innlevering 2"
author: "Martin Mihle Nygaard (`martimn`)"
output:
  pdf_document:
    latex_engine: xelatex
    extra_dependencies: ["commath", "lipsum"]
---

# Oppgave 1 --- Bare blåbær

## Oppgave (a) --- 95% konfidensintervall

Jeg lager et histogram over målingene, $X_1, X_2, … , X_n$, for å forsikre meg
om at de er sånn passe normalfordelt.

```{r}
anotocyan <- c(525, 587, 547, 558, 591, 531, 571, 551, 566, 622, 561, 502, 556, 565, 562)
blåbær    <- data.frame(anotocyan)
hist(anotocyan)
```

Og det ser det ut som de er. $X_1, X_2, … , X_n$ kan da sees på som tilfeldige
uttrekninger fra en normalfordeling med forventningsverdi $μ$ og standardavvik
$σ$. Da vil snittet av $n$ prøver, $\bar{X}$, være normalfordelt
$N(μ,σ/\sqrt{n})$ (fra Devore, s. 297).

Jeg lar $Z$ være en standard normalfordelt variabel, gitt ved $$ Z = \frac
{\bar{X} - μ} {σ/\sqrt{n}}.$$ Siden vi ønsker at sannsynligheten for $Z$ (og
snart også $μ$) skal være .95, setter jeg opp sannsynlighetsintervallet $$ P
\del{ -1.96 < Z = \frac {\bar{X} - μ} {σ/\sqrt{n}} < 1.96 } = .95 $$

Jeg ganger med $σ/\sqrt{n}$, trekker fra $\bar{X}$, bytter fortegn (som også
snur ulikhetstegn). Dette gir meg $$ P \del{ \bar{X} - 1.96 ⋅ \frac σ
{\sqrt{n}} < μ < \bar{X} + 1.96 ⋅ \frac σ {\sqrt{n}} } = .95 $$ Altså, det er
95% sannsynlig at $μ$ befinner seg i intervallet $\intoo{\bar X
- 1.96 ⋅ \frac σ {\sqrt n}, \bar X + 1.96 ⋅ \frac σ {\sqrt n}}$.

Jeg bruker `R` til å beregne $\bar X$ og $σ / \sqrt n$, som jeg setter rett inn
i intervallet. Jeg får et resultat som fra histogrammet ser rimelig ut.
```{r}
snitt         <- mean(anotocyan)
standardavvik <- sd(anotocyan)
c(snitt, standardavvik)
c(snitt - 1.96 * standardavvik, snitt + 1.96 * standardavvik) # konfidensintervallet
```

## Oppgave (b) --- Bootstrap

\lipsum

# Oppgave 2 --- Hete kropper

\lipsum[3]

# Oppgave 3 --- Fedre i tidsklemma

\lipsum[8]
